ACORDAO-COMPLETO-2403736

ACÓRDÃO 993/2020 ATA 13/2020 - PLENÁRIO

VISTOS, relatados e discutidos estes autos de Recurso de Revisão em Tomada de Contas Especial, interposto pelo Sr. Lucas Rafael Ferreira Martins Nunes, ex-Dirigente do Instituto Arte, Cia e Cidadania/IACC, contra o Acórdão 10633/2015-TCU-Segunda Câmara, que julgou irregulares suas contas, condenando-o, solidariamente, com o Instituto Arte, Cia e Cidadania, ao pagamento de débito e aplicando-lhes a multa prevista no art. 57 da Lei 8.443/1992;
ACORDAM os Ministros do Tribunal de Contas da União, reunidos em Sessão do Plenário, com fundamento nos arts. 32, III, 35, da Lei 8.443/1992, em:
9.1. conhecer dos documentos encaminhados pelo Sr. Claudeci Ferreira Martins como mera petição;
9.2. conhecer do Recurso de Revisão interposto pelo Sr. Lucas Rafael Ferreira Martins Nunes, para, no mérito, dar a ele provimento parcial, pois remanescem injustificadas as despesas referentes aos pagamentos dos cachês dos artistas "Maurício Jorge e Banda Forró Pé de Serra", "Pedro Paulo e Matheus" e "Quadrilha Junina Explosão Caipira-DF", nos valores de R$ 50.000,00, R$ 50.000,00 e R$ 11.200,00, o que justifica a redução do valor do débito e proporcional da multa, fazendo com que os itens 9.2. e 9.3. do Acórdão 10633/2015-TCU-Segunda Câmara passem a vigorar com as seguintes redações:
"9.2. julgar irregulares as contas do Sr. Lucas Rafael Ferreira Martins Nunes e do Instituto Arte, Cia e Cidadania, com fundamento nos arts. 1º, inciso I, 16, inciso III, alíneas "b" e "c", e § 2º da Lei 8.443/1992 c/c os arts. 19 e 23, inciso III, da mesma Lei, e com arts. 1º, inciso I, 209, incisos II e III, e § 5º, 210 e 214, inciso III, do Regimento Interno, condenando-os, solidariamente, ao pagamento da quantia a seguir especificada, com a fixação do prazo de quinze dias, a contar das notificações, para comprovarem, perante o Tribunal (art. 214, inciso III, alínea "a", do Regimento Interno) , o recolhimento da dívida aos cofres do Tesouro Nacional, atualizada monetariamente e acrescida dos juros de mora, calculados a partir da data discriminada, até a data dos recolhimentos, na forma prevista na legislação em vigor:
	VALOR ORIGINAL (R$) 
	DATA DA OCORRÊNCIA

	111.200,00
	20/9/2010

9.3. aplicar ao Sr. Lucas Rafael Ferreira Martins Nunes e ao Instituto Arte, Cia e Cidadania, individualmente, a multa prevista no art. 57 da Lei 8.443/1992 c/c o art. 267 do Regimento Interno, no valor de R$ 15.968,00 (quinze mil, novecentos e sessenta e oito reais) , com a fixação do prazo de quinze dias, a contar das notificações, para comprovarem, perante o Tribunal (art. 214, inciso III, alínea "a", do Regimento Interno) , o recolhimento das dívidas aos cofres do Tesouro Nacional, atualizadas monetariamente desde a data deste acórdão até a dos efetivos recolhimentos, se forem pagas após o vencimento, na forma da legislação em vigor;"
9.3. cientificar o recorrente e os demais interessados do teor deste Acórdão, acompanhado do Relatório e Voto que o fundamentam.

Recurso de revisão contra decisão que julgou as contas do recorrente irregulares, o condenou ao ressarcimento de débito e lhe aplicou multa em razão da não comprovação da regular aplicação dos recursos recebidos por força do convênio que tinha por objeto incentivar o turismo, por meio da implementação do Projeto denominado São João de Brasília/DF.

Ministério do Turismo.

3. Interessados/Responsáveis/Recorrentes:
3.1. Responsáveis: Instituto Arte, Cia e Cidadania (CNPJ: 03.863.259/0001-54); Lucas Rafael Ferreira Martins Nunes (CPF: XXX.985.271-XX)
3.2. Recorrente: Lucas Rafael Ferreira Martins Nunes (CPF: XXX.985.271-XX).

13.1. Ministros presentes: José Mucio Monteiro (Presidente), Walton Alencar Rodrigues, Benjamin Zymler, Augusto Nardes, Aroldo Cedraz, Raimundo Carreiro (Relator), Ana Arraes, Bruno Dantas e Vital do Rêgo.
13.2. Ministros-Substitutos presentes: Augusto Sherman Cavalcanti, Marcos Bemquerer Costa, André Luís de Carvalho e Weder de Oliveira.

RAIMUNDO CARREIRO

Ministro Augusto Nardes.

Inicialmente, registro que atuo no presente processo por força do art. 152 do Regimento Interno do TCU (RI/TCU) .
2.	Adoto como Relatório, a instrução feita no âmbito da Serur (peça 67) , a qual obteve a concordância do Diretor e do Secretário da Unidade Técnica (peças 68-69) e do Subprocurador-Geral do M/TCU, Dr. Paulo Soares Bugarin (peça 70) .
"INTRODUÇÃO
	Versa a espécie sobre Recurso de Revisão interposto por Lucas Rafael Ferreira Martins Nunes (peças 51-57) , em face do Acórdão 10633/2015-TCU-Segunda Câmara (peça 16) , de relatoria do Ministro Augusto Nardes, que julgou tomada de conta especial, com o seguinte teor:
ACORDAM os Ministros do Tribunal de Contas da União, reunidos em Sessão da Segunda Câmara, em:
9.1. considerar revéis, para todos efeitos, o Sr. Lucas Rafael Ferreira Martins Nunes e o Instituto Arte, Cia e Cidadania, dando-se prosseguimento ao processo, de acordo com o art. 12, § 3º, da Lei 8.443/1992;
9.2. julgar irregulares as contas do Sr. Lucas Rafael Ferreira Martins Nunes e do Instituto Arte, Cia e Cidadania, com fundamento nos arts. 1º, inciso I, 16, inciso III, alíneas "b" e "c", e § 2º da Lei 8.443/1992 c/c os arts. 19 e 23, inciso III, da mesma Lei, e com arts. 1º, inciso I, 209, incisos II e III, e § 5º, 210 e 214, inciso III, do Regimento Interno, condenando-os, solidariamente, ao pagamento da quantia a seguir especificada, com a fixação do prazo de quinze dias, a contar das notificações, para comprovarem, perante o Tribunal (art. 214, inciso III, alínea "a", do Regimento Interno) , o recolhimento da dívida aos cofres do Tesouro Nacional, atualizada monetariamente e acrescida dos juros de mora, calculados a partir da data discriminada, até a data dos recolhimentos, na forma prevista na legislação em vigor:
	VALOR ORIGINAL (R$) 
	DATA DA OCORRÊNCIA

	243.600,00
	20/9/2010

9.3. aplicar ao Sr. Lucas Rafael Ferreira Martins Nunes e ao Instituto Arte, Cia e Cidadania, individualmente, a multa prevista no art. 57 da Lei 8.443/1992 c/c o art. 267 do Regimento Interno, no valor de R$ 35.000,00 (trinta e cinco mil reais) , com a fixação do prazo de quinze dias, a contar das notificações, para comprovarem, perante o Tribunal (art. 214, inciso III, alínea "a", do Regimento Interno) , o recolhimento das dívidas aos cofres do Tesouro Nacional, atualizadas monetariamente desde a data do acórdão que vier a ser proferido até a dos efetivos recolhimentos, se forem pagas após o vencimento, na forma da legislação em vigor;
9.4. autorizar, desde logo, nos termos do art. 28, inciso II, da Lei 8.443/1992, a cobrança judicial das dívidas, caso não atendidas as notificações;
9.5. autorizar, desde logo, caso venha a ser solicitado pelos responsáveis, o pagamento do débito em até 36 prestações mensais e sucessivas, corrigidas monetariamente com os correspondentes acréscimos legais, cientificando aos responsáveis de que a falta de pagamento de qualquer parcela importará no vencimento antecipado do saldo devedor, nos termos do art. 26 da Lei 8.443/1992, c/c o art. 217, §§ 1º e 2º, do RITCU; e
9.6. encaminhar cópia desta deliberação, bem como do relatório e do voto que a fundamentaram, ao Procurador-Chefe da Procuradoria da República no Distrito Federal, nos termos do § 3º do art. 16 da Lei 8.443/1992 c/c o § 7º do art. 209 do Regimento Interno do TCU, para adoção das medidas que entender cabíveis..
HISTÓRICO
2.	Originalmente, estes autos tratavam de tomada de contas especial instaurada pelo Ministério do Turismo em face do Sr. Lucas Rafael Ferreira Martins Nunes, na condição de presidente do Instituto Arte, Cia e Cidadania (IACC) , em razão da não comprovação da regular aplicação dos recursos recebidos por força do Convênio 776/2010 (peça 1, p. 49-85) , Siconv 737573/2010, celebrado entre a União, por intermédio do Ministério do Turismo, e o mencionado Instituto, que tinha por objeto incentivar o turismo, por meio da implementação do Projeto denominado 'São João de Brasília/DF', previsto para ser realizado nos dias 11, 12 e 13 de junho de 2010, conforme Plano de Trabalho aprovado.
3.	Para a consecução do objeto ajustado, nos termos da Cláusula Quinta do termo de convênio (peça 1, p. 61) , estavam previstos R$ 276.400,00 (duzentos e setenta e seis mil e quatrocentos reais) , sendo R$ 243.600,00 sob a responsabilidade da União, por meio do MTur, e R$ 32.800,00 correspondentes à contrapartida financeira por conta do Instituto Arte, Cia e Cidadania (IACC) . Os valores de competência da concedente ocorreram por meio da Ordem Bancária 2010OB801286, emitida em 20/9/2010 (peça 1, p. 91) . A vigência do ajuste era de 11/6/2010 a 20/11/2010 (peça 1, p. 59, 87-89) , com prazo para prestação de contas de no máximo 30 (trinta) dias, a contar do término da vigência, nos termos das Cláusulas Quarta e Décima Terceira do termo do Convênio (peça 1, p. 59-61 e 75) .
4.	Não encaminhada a prestação de contas no prazo acordado, mesmo havendo solicitação do MTur para que o convenente a encaminhasse, foi instaurada tomada de contas especial, em 27/1/2011, a fim de apurar os fatos, identificar os responsáveis e quantificar o dano causado aos cofre públicos.
5.	Entretanto, em 20/6/2011, por intermédio do Ofício 48/2011, o IACC encaminhou, intempestivamente, documentação referente à prestação de contas final (peça 1, p. 93-225) .
6.	A Nota Técnica de Análise nº 203/2012 (peça 1, p. 227-237) manifestou-se conclusivamente pela não comprovação do objeto ajustado. As irregularidades foram sintetizadas pela Unidade Técnica, conforme instrução constante da peça 5.
7.	Ao analisar os documentos encaminhados a título de prestação de contas, o Relatório do Tomador de Contas nº 532/2012 (peça 1, p. 227-237) manifestou-se contrariamente à aprovação da prestação de contas encaminhada pelo IACC, haja vista a não elisão às "ressalvas técnicas", nos seguintes termos:
Não foram apresentados elementos suficientes que permitam a emissão de parecer técnico conclusivo a respeito do cumprimento do objeto do convênio, sendo necessário diligenciamento junto ao convenente.
7.1.	Segundo o Ministério do Turismo, não foram apresentados elementos aptos a demonstrar a execução física do objeto ajustado por meio do mencionado Convênio. Por esse motivo, o MTur não aprovou a prestação de contas encaminhada pelo Convenente.
8.	Mesmo com a realização de diligencias realizadas pelo MTur (peça 1, p. 239, 241, 243, 249, 255, 257) , não houve complementação das informações solicitadas, tampouco o recolhimento do valor especificado, motivo por que foi instaurada a tomada de contas especial originária deste processo. Assim, nos termos do Relatório do Tomador de Contas Especial, Relatório de TCE nº 532/2012 (peça 1, p. 281-289) , houve a seguinte conclusão:
Diante do exposto e com base nos documentos anteriormente citados, constantes deste processo ou anexados no SICONV, entende esta Comissão de Tomada de Contas Especial que o dano ao erário apurado foi de R$ 243.600,00 (duzentos e quarenta e três mil e seiscentos reais) , cujo valor atualizado até 30.9.2012 é de R$ 340.879,22 (trezentos e quarenta mil oitocentos e setenta e nove reais vinte e dois centavos) ) , sob a responsabilidade do senhor Lucas Rafael Ferreira Martins Nunes, Ex-Presidente do Instituto Arte, Cia e Cidadania - DF, quando do repasse dos recursos federais para a execução do objeto do convênio pactuado.
9.	Ingressos os autos neste Tribunal, foi realizada a citação do Sr. Lucas Rafael Ferreira Martins Nunes, na condição de Presidente do Instituto Arte, Cia e Cidadania (IACC) , e do próprio Instituto Arte, Cia e Cidadania (peças 8-11) , em razão das seguintes irregularidades:
O débito é decorrente da ausência de apresentação da documentação complementar necessária ao esclarecimento das impropriedades apontadas pela CGMC/MTur na Nota Técnica de Análise 203/2012 (itens 6 e 11 da instrução) , em descumprimento ao disposto nos arts. 54, 56, e 63, § 1º, inciso II, alíneas "a" e "h", da Portaria Interministerial MPOG/MF/CGU 127/2008, de 29 de maio de 2008, vigente à época, e nas Cláusulas Terceira, inciso II e Décima Terceira do termo do convênio firmado.
10.	Mesmo devidamente citados, transcorrido o prazo regimental para apresentação das alegações de defesa, os responsáveis permaneceram silentes, motivo por que foram considerados revéis, dando-se prosseguimento ao feito, nos termos do art. 12, § 3º, da Lei 8.443/1992.
11.	O Relator a quo, ao fundamentar suas razoes de decidir, apontou a ausência de documentação, como fotografias, filmagens, declarações dos prestadores de serviço, contratos dos artistas com os empresários contratados, assim como de registro comprobatórios do efetivo recebimento dos cachês por parte dos artistas. Adicionalmente, assim se pronunciou, nos termos do Voto (peça 17) condutor do Acórdão (peça 16) atacado:
4. Os responsáveis deixaram de apresentar prova da regular aplicação dos recursos sob sua responsabilidade, em oposição às normas que impõem aos gestores a obrigação legal de justificar a boa e regular aplicação dos recursos públicos.
5. Cabe lembrar que o Enunciado 286 da Súmula de Jurisprudência deste Tribunal disciplina que "a pessoa jurídica de direito privado destinatária de transferências voluntárias de recursos federais feitas com vistas à consecução de uma finalidade pública responde solidariamente com seus administradores pelos danos causados ao erário na aplicação desses recursos".
6. Em vista disso e destacando que inexistem nos autos elementos que demonstrem a boa-fé ou outros excludentes de culpabilidade na conduta dos responsáveis, a Secex Desenvolvimento propõe, com a anuência do Ministério Público junto ao TCU (MPTCU) , o julgamento das contas ora em análise pela irregularidade, com imputação de obrigação ao ressarcimento ao erário e aplicação da multa prevista no art. 57 da Lei 8.443/1992. 
7. Considerando que é da responsabilidade dos gestores dos recursos demonstrar a correta aplicação dos valores postos a sua disposição e que estes se mostraram omissos desde a origem desta TCE, não trazendo aos autos documentação capaz de comprovar o bom e regular emprego dos recursos federais utilizados sob sua gestão, acompanho os pareceres da unidade técnica e do MPTCU.
12.	Não conformado com essa deliberação, Lucas Rafael Ferreira Martins Nunes interpôs Recurso de Revisão (peças 51 - 57) , que passa a ser analisado nos aspectos de admissibilidade e de mérito.
ADMISSIBILIDADE
13.	O Sr. Lucas Rafael Ferreira Martins Nunes interpôs petição nominada de "Recurso de Reconsideração" (peça 51) , em face do Acórdão 10633/2015-TCU-Segunda Câmara (peça 16) .
13.1.	Ocorre que o Recurso de Reconsideração é cabível no prazo de 15 (quinze) dias, a contar da ciência da deliberação contra a qual pode insurgir-se o recorrente, com efeito suspensivo. Também pode ser conhecido recurso de reconsideração, sem efeito suspensivo, desde que interposto no prazo de 180 (cento e oitenta) dias, conforme preceitua o art. 285, § 2º, do Regimento Interno do TCU, desde que em razão a superveniência de fatos novos com eficácia sobre as provas já produzidas.
13.2.	Entretanto esse prazo de 180 (cento e oitenta) dias também já restaria intempestivo, motivo por que não deveria ser conhecido. Entretanto, em razão do princípio do formalismo moderado que norteia o agir do TCU, quando possível, foi formulada diligência ao Sr. Lucas Rafael Ferreira Martins Nunes (Ofício 6/2019-TCU/Serur, de 28/2/2019 - peça 58) , a fim de que se manifestasse formalmente acerca do interesse do recebimento do Recurso de Reconsideração como Recurso de Revisão, em atenção ao princípio da fungibilidade recursal.
13.3.	O Sr. Lucas Rafael Ferreira Martins Nunes, por meio da petição constante da peça 59, manifestou-se no sentido de que "seja recebido o recurso protocolado como Recurso de Revisão, atendendo o Ofício 6/2019-TCU/Serur".
13.4.	Nesse sentido, reitera-se exame preliminar de admissibilidade realizado no âmbito da Secretaria de Recursos - Serur (peças 61-62) , ratificado pelo Relator (peça 64) , que concluiu pelo conhecimento do recurso interposto por Sr. Lucas Rafael Ferreira Martins Nunes como Recurso de Revisão, sem a atribuição de efeito suspensivo, por falta de amparo legal, uma vez preenchidos os requisitos processuais aplicáveis à espécie, insculpidos nos arts. 32, inciso III, e 35, inciso III, da Lei 8.443/1992.
14.	Também consta nos autos petição encaminhada por Claudeci Ferreira Martins nominada como "Recurso de Reconsideração" (peça 52) . Compulsando os autos, verifica-se sua função de Presidente do Instituto Arte, Cia e Cidadania (peça 1, p. 7) .
14.1.	O Sr. Claudeci Ferreira Martins, embora conste como Presidente da Instituição, não integra a presente relação processual e encaminhou petição em nome próprio, motivo por que seu "Recurso de Reconsideração" deve ser conhecido como mera petição, sem prejuízo de serem aproveitados os argumentos e documentos por ele trazidos aos autos que possam repercutir no feito.
14.2.	Registre-se que, ainda que considerada a petição como "Recurso de Reconsideração", restaria intempestivo esse recurso. Entretanto, sua petição recursal (peça 52) possui idêntico teor da petição de Lucas Rafael Ferreira Martins Nunes (peça 51) . Eventuais circunstâncias objetivas que tenham o condão de alterar a deliberação recorrida poderão ser aproveitadas para o Instituto Arte, Cia e Cidadania, a teor do disposto no 281, do Regimento Interno do TCU.
MÉRITO
15. Delimitação.
15.1.	Constitui objeto deste recurso verificar a regular aplicação dos recursos recebidos por meio do Convênio 776/2010 (peça 1, p. 49-85) , Siconv 737573/2010, celebrado entre a União, por intermédio do Ministério do Turismo, e o mencionado Instituto, que tinha por objeto incentivar o turismo, por meio da implementação do projeto denominado "São João de Brasília/DF", previsto para ser realizado nos dias 11, 12 e 13 de junho de 2010.
16. Preliminar de tempestividade.
16.1.	O recorrente menciona que deve ser conhecido o Recurso interposto por Lucas Rafael Ferreira Martins Nunes, em razão dos fatos novos que traz.
Análise
16.2.	Em atenção ao princípio do formalismo moderado e da fungibilidade recursal, o conhecimento do Recurso de Revisão interposto por Lucas Rafael Ferreira Martins Nunes resta superado, conforme análise contida no item 13 desta instrução.
17. Preliminar de inobservância do contraditório e da ampla defesa.
17.1.	O recorrente menciona que não foram observados os corolários do devido processo legal: contraditório e ampla defesa, nos seguintes termos:
Não foi o que houve, eis que fora oportunizada tão somente a apresentação de alegações preliminares (defesa prévia) , sendo impossibilitado outros meios de provas requeridas na peça de defesa, bem como a possibilidade de participação no ato do julgamento e da possibilidade de realização de sustentação oral, motivo por si só suficiente para anulação da decisão, retirando a certeza presumida das decisões da Corte de Contas, com a devida vênia.
Análise
17.2.	A relação processual no âmbito do TCU aperfeiçoa-se com a notificação válida do responsável para que apresente alegações de defesa ou razões de justificativa (peças 8-11) , conforme seja ouvido em razão de citação ou de audiência. É a partir desse momento processual que se instaura o contraditório e a ampla defesa, com os meios e recursos a ela inerentes, constituindo-se esse instituto em direito e garantia fundamental, erigido a cláusula pétrea, nos termos dos arts. 5º, LV, 60, § 4º, IV, da Constituição Federal.
17.3.	Importante se faz, portanto, para que haja regular desenvolvimento do processo no âmbito do TCU, a existência de notificação válida. Como se verifica, a partir da notificação válida do instrumento citatório, conforme Avisos de Recebimento constantes das peças 10 e 11, resta caracterizada citação válida.
17.4.	Naquele momento processual, foi facultado aos responsáveis apresentar alegações de defesa ou recolher o valor devido, tudo na forma constante do art. 12, II, da Lei 8.443/1992, em privilégio ao devido processo legal, contraditório e ampla defesa, dos quais não pode afastar-se o TCU.
17.5.	Mesmo havendo notificação válida, os responsáveis deixaram passar in albis o prazo fixado nos instrumentos citatórios constantes das peças 8 e 9, motivo por que foram considerados revéis, dando-se prosseguimento ao processo, nos termos do art. 12, § 3º, da Lei 8.443/1992. Deve-se registrar que o atendimento à citação realizada por este Tribunal consiste em ônus a ser suportado pelo responsável. O não atendimento à citação implica revelia, devendo-se dar prosseguimento ao processo, a fim de verificar se os documentos e fatos conduzem à regularidade das contas ou não, em privilégio ao princípio da verdade material que norteia este Tribunal.
17.6.	Até o presente momento processual, não houve caracterizada qualquer violação ao devido processo legal, contraditório ou ampla defesa, nos exatos termos da garantia fundamental consagrada no Texto Constitucional, motivo por que não se configuram ofensa jurídica e violação à ampla defesa mencionada pelo recorrente.
17.7.	Todos os meios de provas admitidos no Direito também o são nesta Corte de Contas, na forma de sua Lei Orgânica e Regimento Interno, mas, a partir do momento em que deixou passar in albis o prazo para apresentar alegações de defesa, não há falar em privação da produção probatória, como tentou induzir o recorrente.
18. Prescrição
18.1.	O recorrente menciona que não houve prejuízo ao erário e que as supostas irregularidades "são de ordem formal".
18.2.	Embora reconheça que a "prescrição das matérias decididas no âmbito dos Tribunais de Contas é controversa", consigna que "o posicionamento que ora se apresenta, inclusive, encontra consonância com o de ilibados doutrinadores". Assim, traz artigo de Conselheiro publicado na internet (http://www.jfrn.jus.br/institucional/biblioteca/doutrina/doutrina157.doc) , sem que conste no trecho colacionado menção ao prazo prescricional.
18.3.	Conclui sua argumentação sobre prescrição com a defesa do entendimento de que se deveria aplicar o prazo prescricional de 5 anos.
Análise
18.4.	Em relação à mencionada prescrição formulada pelo recorrente, algumas considerações se impõem.
18.5.	A tomada de contas especial (TCE) visa a apurar os fatos, identificar os responsáveis e quantificar o dano causado aos cofres públicos, conforme expressamente consagrado no art. 8º da Lei 8.443/1992 (Lei Orgânica do TCU - LO/TCU) . Como se depreende desse dispositivo, a TCE possui natureza de ação de ressarcimento dos cofres públicos por malversação de recursos públicos sob a competência fiscalizadora do TCU, sem prejuízo de eventual apenação com fundamento nos arts. 57 ou 58 da LO/TCU, conforme o caso. Não há confundir, portanto, a condenação em débito (natureza de ação de ressarcimento) com o seu potencial efeito de aplicação de multa, agora sim com natureza punitiva pelo Estado.
18.6.	Deve-se também repisar, para deslinde do feito, o disposto no art. 37, § 5º, da Constituição Federal, in verbis:
Art. 37. A administração pública direta e indireta de qualquer dos Poderes da União, dos Estados, do Distrito Federal e dos Municípios obedecerá aos princípios de legalidade, impessoalidade, moralidade, publicidade e eficiência e, também, ao seguinte:
 (...) 
§ 5º A lei estabelecerá os prazos de prescrição para ilícitos praticados por qualquer agente, servidor ou não, que causem prejuízos ao erário, ressalvadas as respectivas ações de ressarcimento. (Grifou-se) 
18.7.	Duas veias devem ser observadas a partir desse dispositivo: a primeira relativa à ação de ressarcimento; a segunda referente a jus puniendi pelo Estado.
18.8.	No que tange à ação de ressarcimento, compete ao intérprete autêntico da Constituição dizer o espírito da lei a ser aplicado ao caso concreto (mens legis) , conforme os ensinamentos de Kelsen (in Kelsen, Hans. Teoria Pura do Direito. Tradução de João Baptista Machado. São Paulo: Livraria Martins Fontes Editora Ltda., 2000, p. 247) , cuja essência pode ser extraída do seguinte excerto:
A relação entre a norma que regula a produção de uma outra e a norma assim regularmente produzida pode ser figurada pela imagem espacial da supra-infra-ordenação. A norma que regula a produção é a norma superior, a norma produzida segundo as determinações daquela é a norma inferior. A ordem jurídica não é um sistema de normas jurídicas ordenadas no mesmo plano, situadas umas ao lado das outras, mas é uma construção escalonada de diferentes camadas ou níveis de normas jurídicas. A sua unidade é produto da conexão de dependência que resulta do fato de a validade de uma norma, que foi produzida de acordo com outra norma, se apoiar sobre essa outra norma, cuja produção, por sua vez, é determinada por outra; e assim por diante, até abicar finalmente na norma fundamental - pressuposta. A norma fundamental - hipotética, nestes termos - é, portanto, o fundamento de validade último que constitui a unidade desta interconexão criadora.
18.9.	É nessa concepção kelseniana que se pode compreender a impossibilidade de toda e qualquer norma que se encontra abaixo da Constituição ser com ela incompatível. Essa incompatibilidade há de ser reconhecida, então, em sede de controle abstrato de constitucionalidade, pelo Supremo Tribunal Federal, enfatize-se mais uma vez, intérprete autêntico da Constituição.
18.10.	Dessa forma, além de expressa previsão no Texto Constitucional no sentido de imprescritibilidade das ações de ressarcimento, dentre as quais se encontra a tomada de contas especial no julgamento das contas dos administradores e demais responsáveis por dinheiros, bens e valores públicos da administração direta e indireta, incluídas as fundações e sociedades instituídas e mantidas pelo Poder Público Federal, e as contas daqueles que derem causa a perda, extravio ou outra irregularidade de que resulte prejuízo ao erário público, o Supremo Tribunal Federal firmou entendimento, como intérprete autêntico da Constituição, da imprescritibilidade das ações de ressarcimento.
18.11.	Ademais, esse entendimento foi sedimentado no âmbito desta Corte de Contas, no exercício do plexo de suas competências constitucionais, por meio de incidente de uniformização proferido por meio do Acórdão 1441/2016-TCU-Plenário, o qual reafirmou ser imprescritível a ação de ressarcimento, gênero que comporta a espécie tomada de contas especial, além de estabelecer o prazo prescricional de dez anos para a pretensão punitiva. Não há confundir, portanto, prazo prescricional para pretensão punitiva com o prazo para ação de ressarcimento. Este é imprescritível; aquele, de dez anos.
18.12.	No que tange à prescrição da pretensão punitiva, esse decisum assim deliberou, conforme seu item 9.1:
ACORDAM os Ministros do Tribunal de Contas da União, reunidos em Sessão do Plenário, ante as razões expostas pelo Redator, em:
9.1. deixar assente que:
9.1.1. a pretensão punitiva do Tribunal de Contas da União subordina-se ao prazo geral de prescrição indicado no art. 205 do Código Civil;
9.1.2. a prescrição a que se refere o subitem anterior é contada a partir da data de ocorrência da irregularidade sancionada, nos termos do art. 189 do Código Civil;
9.1.3. o ato que ordenar a citação, a audiência ou oitiva da parte interrompe a prescrição de que trata o subitem 9.1.1, nos termos do art. 202, inciso I, do Código Civil;
9.1.4. a prescrição interrompida recomeça a correr da data em que for ordenada a citação, a audiência ou oitiva da parte, nos termos do art. 202, parágrafo único, parte inicial, do Código Civil;
9.1.5. haverá a suspensão da prescrição toda vez que o responsável apresentar elementos adicionais de defesa, ou mesmo quando forem necessárias diligências causadas por conta de algum fato novo trazido pelos jurisdicionados, não suficientemente documentado nas manifestações processuais, sendo que a paralisação da contagem do prazo ocorrerá no período compreendido entre a juntada dos elementos adicionais de defesa ou da peça contendo o fato novo e a análise dos referidos elementos ou da resposta da diligência, nos termos do art. 160, §2º, do Regimento Interno;
9.1.6. a ocorrência desta espécie de prescrição será aferida, independentemente de alegação da parte, em cada processo no qual haja intenção de aplicação das sanções previstas na Lei 8.443/1992;
9.1.7. o entendimento consubstanciado nos subitens anteriores será aplicado, de imediato, aos processos novos (autuados a partir desta data) bem como àqueles pendentes de decisão de mérito ou de apreciação de recurso por este Tribunal.
18.13.	Os atos tidos como irregulares por este Tribunal datam de 20/9/2010, nos termos do item 9.2. do multicitado Acórdão 10633/2015-TCU-Segunda Câmara (peça 16) .
18.14.	O despacho que ordenou a citação é datado de 5/5/2015 (peça 7) , sendo o ato que interrompeu a prescrição, nos termos do item 9.14. do acórdão paradigma, transcrito acima. A citação foi realizada por meio dos Ofícios 0209/2015-TCU/SecexDesenvolvimento, de 11/5/2015 (peça 8) e 0208/2015-TCU/SecexDesenvolvimento, de 11/5/2015 (peça 9) , conforme Aviso de Recebimento expedido pelos Correios em 25/5/2015 (peças 10 e 11) .
18.15.	Como se verifica, não ocorreu o prazo decenal para a prescrição consubstanciada no entendimento firmado pelo Acórdão 1441/2016-TCU-Plenário, haja vista a interrupção da fruição do mencionado prazo, que voltou a correr em sua integralidade a partir da notificação válida discriminada no item anterior.
18.16.	Dessa forma, não subsistem os argumentos referentes à prescrição, seja da pretensão punitiva, seja da ação de ressarcimento.
19. Considerações sobre o instituto do convênio
19.1.	O recorrente formula 9 (nove) considerações acerca do tema "convênio". Algumas dessas consistem em mera descrição de entendimento do recorrente ou de doutrina. Nem todas contêm conteúdo recursal, a não ser mera exposição de determinado tema, motivo por que serão analisadas aquelas que possuírem natureza recursal.
20. Ausência de fiscalização do MTur.
20.1.	Assim se manifestou o recorrente: "A entidade sentiu a ausência de funcionários do MTUR no acompanhamento dos eventos realizados, durante a execução do convênio, conforme previsão no termo de convênio pactuado".
Análise
20.2.	A responsabilidade pela execução do objeto acordado compete ao convenente. A fiscalização dos órgãos de controle pode ocorrer prévia, concomitante ou posteriormente. Eventual inexistência de fiscalização contemporânea à realização do objeto não afasta a obrigação de o convenente aplicar corretamente os recursos recebidos por meio de convênios celebrados com a União, além de encaminhar a competente prestação de contas que demonstre a correta gestão desses valores, inclusive de acordo com as cláusulas previamente ajustadas no Termo de Convênio.
21. Da boa-fé, proporcionalidade e razoabilidade
21.1.	O recorrente traz doutrina de Celso Antônio Bandeira de Mello acerca do que vem a ser boa-fé, com o objetivo de tentar demonstrar que assim agiu, o que afastaria, segundo entendimento próprio, sua responsabilidade nos autos.
Análise
21.2.	A responsabilidade do gestor público na administração de recursos públicos federais sob a competência fiscalizadora do TCU é apurada de forma subjetiva. Deve-se verificar se o fato que lhe fora imputado como irregular subsome-se ou não à norma regente, mas, ainda assim, observado o devido processo legal, o contraditório e a ampla defesa, com o objetivo de verificar se as justificativas eventualmente apresentadas elidem ou não as irregularidades imputadas ao gestor.
21.3.	Uma vez identificada essa relação, pode o Tribunal, ao analisar o caso concreto e as justificativas apresentadas pelo gestor, aplicar as sanções previstas em sua Lei Orgânica. A imputação da penalidade de multa, assim como do débito, exige apenas a verificação da ocorrência de culpa, em qualquer uma de suas modalidades, sem a necessidade da existência de dolo ou má-fé para se determinar o débito ou a multa.
21.4.	O elemento volitivo na conduta do agente público apenado pelo TCU pode ser sopesado no momento da quantificação do valor da multa a ser aplicada. É neste momento processual que poderá ser levada em consideração pelo Tribunal a existência de culpa ou dolo do agente público como circunstâncias subjetivas em sua conduta para definição do valor da multa a ser-lhe aplicada.
21.5.	Essa ponderação do valor da multa foi levada em consideração pelo Tribunal, pois ao tempo da prolação do Acórdão atacado (17/11/2015) , o limite máximo da multa, com fundamento no art. 57, da LO/TCU, era de até 100% do valor do dano atualizado monetariamente. Sem considerar a atualização monetária, o valor da multa (R$ 35.000,00) aproxima-se de 14,36%, ou seja, bem abaixo do limite máximo, o que permite considerá-la dentro da razoabilidade exigida para sua fixação.
21.6.	A apuração da responsabilidade e eventual apenação por este Tribunal prescinde da análise dicotômica boa-fé versus má-fé, dolo versus culpa. Basta haver liame subjetivo entre a conduta do agente e o dano causado aos cofres públicos federais, para emergir sua obrigação de reparar o dano causado, sem prejuízo de eventual apenação. Tudo com a observância do devido processo legal, cujos corolários são contraditório e ampla defesa, como até aqui ocorreu.
22. Enriquecimento sem causa da União.
22.1.	O recorrente menciona que, uma vez executados os serviços objeto do convênio em comento, a devolução desses valores ensejaria o enriquecimento sem causa da União. Também traz aos autos doutrina de Celso Antônio Bandeira de Mello, a fim de tentar corroborar sua assertiva.
Análise
22.2.	Embora a responsabilidade seja subjetiva, a apuração do débito é objetiva, pois deve estar acompanhada dos fundamentos que conduziram à rejeição de determinada prestação de contas e a obrigação de ressarcimento desses valores.
22.3.	Ainda que exista a realização de determinado objeto, há de haver o inequívoco estabelecimento de nexo entre receitas e despesas, sob pena de rejeição da prestação de contas e obrigação de restituir os valores impugnados.
22.4.	Condenação em débito e aplicação de multa com fundamento na Lei 8.443/1992, devidamente motivadas, não ensejam enriquecimento sem causa da União.
23. Da impossibilidade de devolução dos valores.
23.1.	Sobre esse item, assim se manifestou o recorrente:
Com base no tópico anterior, observa-se que os novos elementos apresentados esclarecem que o plano de trabalho foi integralmente cumprido, não se podendo exigir devolução dos valores efetivamente aplicados, sob pena de enriquecimento ilícito da Administração Pública. Pois bem, como já dito anteriormente, os valores repassados a entidade foram integralmente aplicados no evento, conforme mostra as fotos e mídias anexa no presente recurso.
Em assim, requer a reconsideração e reforma do julgado em tela, eis que o evento foi executado na forma do convênio anexo, não havendo razões para devolução de valores, sob pena de enriquecimento ilícito da Administração Pública.
23.2.	O Sr. Lucas Rafael Ferreira Martins Nunes também traz doutrina de Alexandre de Moraes no sentido de que "A finalidade da lei de improbidade administrativa é punir o administrador desonesto".
23.3.	Mais uma vez, menciona o recorrente que a "improbidade administrativa depende da caracterização do elemento subjetivo/dolo".
Análise
23.4.	Parece haver equívoco nas palavras do eminente causídico quando avoca a "lei de improbidade administrativa".
23.5.	Atos de improbidade administrativa são manejados pelo Ministério Público no âmbito judicial, nos termos do art. 22 da Lei 8.429/1992.
23.6.	Ato de improbidade administrativa é processado e julgado na esfera judicial, o que não afasta a competência do TCU, por exemplo, para exercer suas funções insculpidas nos arts. 70 e 71 da Constituição Federal e em sua Lei Orgânica, com eventual condenação em débito e aplicação de multa, se for o caso. Mas essa competência é administrativa e não Judicial, além de não se confundir com ação de improbidade administrativa prevista na Lei 8.429/1992.
24.	Outras considerações.
24.1	Todos os argumentos formulados pelo recorrente não foram capazes de alterar o Acórdão recorrido. Entretanto, ante o princípio do formalismo moderado e o princípio da verdade material que norteiam a atuação desta Corte de Contas, passa-se à análise dos documentos constantes das peças 51-57 e demais peças constantes dos autos, a fim de verificar a correta aplicação ou não dos recursos oriundos do convênio em análise.
24.2	O Plano de Trabalho referente ao Convênio em comento está contemplado à peça 3, com as seguintes especificações:
	Nº
	Especificação
	Valor (R$) 

	1
	Cachê artista nacional Mauricio Jorge e banda forró pé de serra.
	50.000,00

	2
	4 Geradores (220 KVA, automático, incluindo despesas com combustível e operador com funcionamento de 12 horas por dia, durante os três dias) .
	32.000,00

	3
	Contratação de serviços profissionais de iluminação com 40 lâmpadas pares, 03 Racks e mesa digital, com 96.000 watts de potência em cada racks e 02 skywakers.
	26.000,00

	4
	Contratação de serviços profissionais de Som: sonorização - 16 Som line 32LA 902 staner, com 16 sub FP 1.600 staner, retornos individuais no palco para cada músico. 15 amplificadores mashine, 2 mesas de som Vega de 48 canais e 7.000 Watts de potência.
	26.000,00

	5
	Locação de arquibancada: estrutura metálica tubular para montagem de arquibancada com capacidade para aproximadamente 3.000 pessoas com fechamentos laterais em lona black out antichamas a ser montada em U para apresentação dos grupos de quadrilhas juninas.
	30.000,00

	6
	Locação de palco completo 14 m de frente por 10 m de fundos, 6 m de altura na frente e 5,20 m de altura no fundo. Cobertura em vinil, piso de estrutura metálica coberto com compensado de 15 mm. saídas laterais em folha compensado de 15 mm de espessura estruturado em madeira trabalhada de pinho.
	32.000,00

	7
	Serviço de segurança privada através de empresa especializada, sendo 50 seguranças nos dias 11 e 12 de junho de 2010 e 60 seguranças no dia 13 de junho de 2010, totalizando 160 diárias x 120,00.
	19.200,00

	8
	Cachê artístico atração nacional dupla sertaneja Pedro Paulo e Matheus.
	50.000,00

	9
	Cachê do grupo folclórico de quadrilha junina explosão caipira -DF, composto por 40 integrantes.
	11.200,00

24.3.	O valor de R$ 243.600,00 foi transferido por meio da Ordem Bancária 2010OB801286, emitida em 20/9/2010 (peça 1, p. 91) , creditada no Banco do Brasil, agência 2895, conta corrente 28406-8.
24.4.	O item 2 (locação de 4 geradores) , no valor de R$ 32.000,00, parece estar suportado pela Nota fiscal nº 0083, emitida por WL Força Total Geradores Ltda. ME, em 25/10/2010 (peça 53, p. 10 e 11) . Ao se cotejarem os documentos constantes dos autos, verifica-se correlação entre essa despesa e o extrato bancário constante à Peça 54, p. 38.
24.5.	O item 5 (locação de arquibancada) , no valor de R$ 30.000,00, estaria suportado pela Nota fiscal nº 0867, emitida por Comércio de Material de Limpeza e Fogos Ltda. ME, em 8/10/2010 (peça 53, p. 15-18) . Há indícios de haver correlação entre essa nota fiscal e a transferência eletrônica constante no extrato de peça 54, p. 31 e 38.
24.6.	O item 7 (Serviço de segurança privada através de empresa especializada) , no valor de R$ 19.200,00, estaria suportado pela Nota Fiscal nº 1017, emitida por Cia - Vigilância e Segurança Ltda. ME, em 28/9/2010 (peça 53, p. 23-26) .
24.6.1.	A nota fiscal original comprobatória de um serviço prestado ou bem fornecido deve ser a mesma durante todo o processo de prestação de contas de recursos recebidos por força de convênios celebrados com a União, sob pena de não ser apta a comprovar a regular aplicação do valor especificado. Embora se possa identificar aposição de carimbo em nota fiscal (p. 23) não identificado na mesma nota fiscal, mas em outra página (p. 24 e 26) , consta identificação do convênio a que se refere, o que permite acolhê-la como apta para comprovar a aplicação do valor nela especificado.
24.6.2.	Ademais, existem os documentos bancários constantes da Peça 54, p. 33 e 38 que permitem estabelecer nexo de causalidade entre esses documentos comprobatórios de despesa e os recursos a ela destinados.
24.7.	O item 6 (Locação de palco completo) , no valor de R$ 32.000,00, estaria suportado pela Nota Fiscal nº 0868, emitida por Comércio de Material de Limpeza e Fogos Ltda. ME, em 8/10/2010 (peça 53, p. 27-30) .
24.7.1.	De igual forma, podem-se verificar indícios de nexo de causalidade entre os documentos fiscais e os documentos bancários constantes da peça da peça 54, p. 28 e 38.
24.8.	O item 4 (Contratação de serviços profissionais de Som) , no valor de R$ 26.000,00, estaria suportado pela Nota Fiscal nº 0095, emitida por R. Systems Serviços de Sonorização Luz e Estrutura, em 5/10/2010 (peça 53, p. 31-32) , e acena no sentido de nexo de causalidade com os documentos constantes da peça 54, p. 29 e 38.
24.9.	O item 3 (Contratação de serviços profissionais de iluminação) , no valor de R$ 26.000,00, estaria suportado pela Nota Fiscal nº 0096, emitida por R. Systems Serviços de Sonorização Luz e Estrutura, em 5/10/2010 (peça 53, p. 33-34) .
24.9.1.	De acordo com os documentos bancários constantes da Peça 54, p. 30 e 38, verificam-se indícios de correlação entre receitas e despesas.
24.10.	O item 8 (Cachê artístico atração nacional dupla sertaneja Pedro Paulo e Matheus) no valor de R$ 50.000,00, estaria suportado pela Nota Fiscal nº 00039, emitida por Top One Eventos Produções e Publicidade Ltda., em 6/10/2010 (peça 53, p. 19, 20, 36 e 38) , com aparente correlação com os dados bancários constantes da peça 54, p. 34 e 38.
24.11.	O item 1 (Cachê artista nacional Mauricio Jorge e banda forró pé de serra) , no valor de R$ 50.000,00, estaria suportado pela Nota Fiscal nº 000.000.015, emitida por Satélite Promoções e Comércio Ltda., em 28/9/2010 (peça 53, p. 21 e 22) . Os documentos bancários constantes da peça 54, p. 27 e 38, acenam na existência de nexo entre receitas e despesas.
24.12.	O item 9 (Cachê do grupo folclórico de quadrilha junina explosão caipira) , no valor de R$ 11.200,00, estaria suportado pela Nota Fiscal nº 0785, emitida por H&M Management Responsabilidade Social, em 28/9/2010 (peça 53, p. 35 e 37) .
24.12.1.	Há indícios de correlação entre essa nota fiscal e os documentos bancários constantes da Peça 54, p. 26 e 38.
24.13.	Ainda que existam correlações entre as notas fiscais e os extratos bancários apresentados, a execução do objeto ajustado por meio de convênio celebrado com a União deve ater-se aos termos do convênio, principalmente no que tange às obrigações e ao dever de prestar contas dos valores recebidos por parte do convenente.
24.14.	A correlação entre notas fiscais e extratos bancários consiste em um dos requisitos parciais para comprovar a regular aplicação dos recursos, mas não é o único.
24.15.	Nesse sentido, deve-se enfatizar a obrigação do convenente disposta na cláusula "pp" do termo de convênio (peça 1, p. 59) , nos seguintes termos:
encaminhar ao CONCEDENTE documento comprobatório do efetivo recebimento do cachê por parte dos artistas, e/ou bandas, e/ou grupos, emitido pelo contratante dos mesmos.
24.16.	Ao se compulsarem todos os documentos juntados ao recurso em exame (peças 51-57) , não se constatou qualquer documento comprobatório do efetivo recebimento dos cachês por parte dos artistas contratados para realização do projeto denominado "São João de Brasília/DF", no âmbito do multicitado convênio.
24.17.	Nesse sentido, remanescem inadimplentes Lucas Rafael Ferreira Martins Nunes e Instituto Arte, Cia e Cidadania, por não comprovação do efetivo recebimento dos cachês por parte dos artistas, conforme previsto na cláusula "pp" do termo de convênio (peça 1, p. 59) . Essa inadimplência impede o acolhimento dos argumentos recursais referentes às despesas de cachês dos artistas contratados para o projeto "São João de Brasília/DF".
24.18.	Constam nos autos as fotografias da peça 53, p. 42-63, que, analisadas isoladamente, poderiam acenar no sentido de se referirem ao objeto ajustado por meio do multicitado convênio. Entretanto, não são aptas para afastar a análise constante nos itens anteriores, referentes aos cachês dos artistas.
24.19.	Os extratos bancários e as transferências eletrônicas constantes da peça 54, p. 23-39, embora possam acenar no sentido de haver correspondência entre os objetos contemplados no Plano de Trabalho descrito no item 24.2 desta instrução e os recursos referentes ao Convênio em comento, também não são aptos para afastar a análise referente aos cachês. Em razão da inobservância do disposto na cláusula "pp" do termo de convênio.
24.20.	Todos os documentos constantes dos autos devem caminhar no sentido de demonstrar a correta aplicação dos recursos recebidos por força de convênios celebrados com a União, com a observância das obrigações do convenente previamente ajustadas no termo de convênio, sob pena de não se ter a aprovação da prestação de contas ou tê-la parcialmente.
24.21.	Constam nos autos os panfletos de peça 54, p. 40-55. Deve-se relembrar que o incentivo ao turismo perseguido por meio do Convênio 776/2010 (peça 1, p. 49-85) , Siconv 737573/2010, contemplava ações nos dias 11, 12 e 13 de junho de 2010. Entretanto, os panfletos e notícias jornalísticas constantes da peça 54, p. 44-51, noticiam a realização de eventos em junho de 2009, fato que não é comum.
24.21.1.	Uma análise isolada desses documentos poderia ensejar a rejeição de toda a prestação de contas, pois o evento ocorreria um ano depois dessas notícias. Entretanto, essa não parece ser a melhor interpretação, pois existem outros documentos que acenam no sentido de comprovação parcial da aplicação dos recursos no objeto ajustado por meio do multicitado convênio com os recursos a ele destinados.
CONCLUSÃO
25.	Ante o exposto, a considerar todos os argumentos recursais encaminhados por Lucas Rafael Ferreira Martins Nunes, bem como os demais documentos constantes dos autos, analisados em conjunto e em confronto, devem ser parcialmente acolhidos os argumentos recursais, a fim de tão-somente acolher as despesas relacionadas nos itens 2, 3, 4, 5, 6 e 7 das despesas contempladas no Plano de Trabalho constante da peça 3 e descrito no item 24. 2 desta instrução, motivo por que remanescem não comprovadas as despesas referentes ao cachês dos artistas contratados para participarem do projeto "São João de Brasília/DF" (itens 1, 8 e 9 do Plano de Trabalho) .
26.	Por se tratar de questão objetiva, a considerar o acolhimento parcial dos argumentos recursais de Lucas Rafael Ferreira Martins Nunes, devem-se estender os efeitos da decisão a ser proferida ao Instituto Arte, Cia e Cidadania.
27.	No que tange à multa aplicada por meio do Acórdão recorrido, ainda que sejam consideradas circunstâncias subjetivas nas condutas ensejadoras da apenação, uma vez que fora aplicada com fundamento no art. 57, propõe-se sua redução.
PROPOSTA DE ENCAMINHAMENTO
28.	Ante o exposto, submetem-se os autos à consideração superior, propondo-se com fundamento nos arts. 32, III, 35, da Lei 8.443/1992:
	a) conhecer dos documentos encaminhados pelo Sr. Claudeci Ferreira Martins como mera petição;
b) conhecer do Recurso de Revisão interposto por Lucas Rafael Ferreira Martins Nunes, para, no mérito, dar a ele provimento parcial, remanescendo injustificadas as despesas referentes aos cachês dos artistas "Maurício Jorge e Banda Forró Pé de Serra", "Pedro Paulo e Matheus" e "Quadrilha Junina Explosão Caipira-DF", nos valores de R$ 50.000,00, R$ 50.000,00 e R$ 11.200,00, respectivamente;
c) reduzir o valor da multa aplicada por meio do item 9.3 do Acórdão 10633/2015-TCU-Segunda Câmara;
d) comunicar ao recorrente e aos demais interessados a deliberação que vier a ser proferida por esta Corte, acompanhada do relatório e voto que a subsidiarem."
É o relatório.

8.1. José Carlos de Matos (10.446/OAB-DF) e outros, representando Lucas Rafael Ferreira Martins Nunes.

Subprocurador-Geral Paulo Soares Bugarin.

TOMADA DE CONTAS ESPECIAL. IRREGULARIDADES NA APLICAÇÃO DOS RECURSOS TRANSFERIDOS POR MEIO DO MINISTÉRIO DO TURISMO. CITAÇÃO. CONTAS IRREGULARES. DÉBITO SOLIDÁRIO. MULTA. RECURSO DE REVISÃO. CONHECIMENTO. ALEGAÇÕES RECURSAIS ACEITAS PARCIALMENTE, PARA A REDUÇÃO DO VALOR DEVIDO. REDUÇÃO PROPORCIONAL DO VALOR DA MULTA. CIÊNCIA AOS INTERESSADOS.

TOMADA DE CONTAS ESPECIAL (TCE)

Secretaria de Recursos (SERUR); Secretaria de Controle Externo do Desenvolvimento Econômico (SecexDesen).

Trata-se de Recurso de Revisão interposto pelo Sr. Lucas Rafael Ferreira Martins Nunes (peças 51-57) , contra o Acórdão 10633/2015-TCU-Segunda Câmara (Relator Ministro Augusto Nardes, peça 16) .
2.	O Acórdão recorrido foi prolatado nos seguintes termos, verbis:
"ACORDAM os Ministros do Tribunal de Contas da União, reunidos em Sessão da Segunda Câmara, em:
9.1. considerar revéis, para todos efeitos, o Sr. Lucas Rafael Ferreira Martins Nunes e o Instituto Arte, Cia e Cidadania, dando-se prosseguimento ao processo, de acordo com o art. 12, § 3º, da Lei 8.443/1992;
9.2. julgar irregulares as contas do Sr. Lucas Rafael Ferreira Martins Nunes e do Instituto Arte, Cia e Cidadania, com fundamento nos arts. 1º, inciso I, 16, inciso III, alíneas "b" e "c", e § 2º da Lei 8.443/1992 c/c os arts. 19 e 23, inciso III, da mesma Lei, e com arts. 1º, inciso I, 209, incisos II e III, e § 5º, 210 e 214, inciso III, do Regimento Interno, condenando-os, solidariamente, ao pagamento da quantia a seguir especificada, com a fixação do prazo de quinze dias, a contar das notificações, para comprovarem, perante o Tribunal (art. 214, inciso III, alínea "a", do Regimento Interno) , o recolhimento da dívida aos cofres do Tesouro Nacional, atualizada monetariamente e acrescida dos juros de mora, calculados a partir da data discriminada, até a data dos recolhimentos, na forma prevista na legislação em vigor:
	VALOR ORIGINAL (R$) 
	DATA DA OCORRÊNCIA

	243.600,00
	20/9/2010

9.3. aplicar ao Sr. Lucas Rafael Ferreira Martins Nunes e ao Instituto Arte, Cia e Cidadania, individualmente, a multa prevista no art. 57 da Lei 8.443/1992 c/c o art. 267 do Regimento Interno, no valor de R$ 35.000,00 (trinta e cinco mil reais) , com a fixação do prazo de quinze dias, a contar das notificações, para comprovarem, perante o Tribunal (art. 214, inciso III, alínea "a", do Regimento Interno) , o recolhimento das dívidas aos cofres do Tesouro Nacional, atualizadas monetariamente desde a data do acórdão que vier a ser proferido até a dos efetivos recolhimentos, se forem pagas após o vencimento, na forma da legislação em vigor;
9.4. autorizar, desde logo, nos termos do art. 28, inciso II, da Lei 8.443/1992, a cobrança judicial das dívidas, caso não atendidas as notificações;
9.5. autorizar, desde logo, caso venha a ser solicitado pelos responsáveis, o pagamento do débito em até 36 prestações mensais e sucessivas, corrigidas monetariamente com os correspondentes acréscimos legais, cientificando aos responsáveis de que a falta de pagamento de qualquer parcela importará no vencimento antecipado do saldo devedor, nos termos do art. 26 da Lei 8.443/1992, c/c o art. 217, §§ 1º e 2º, do RITCU; e
9.6. encaminhar cópia desta deliberação, bem como do relatório e do voto que a fundamentaram, ao Procurador-Chefe da Procuradoria da República no Distrito Federal, nos termos do § 3º do art. 16 da Lei 8.443/1992 c/c o § 7º do art. 209 do Regimento Interno do TCU, para adoção das medidas que entender cabíveis."
3.	Em breve histórico, é bom destacar que a Tomada de Contas Especial foi instaurada pelo Ministério do Turismo pela não comprovação da regular aplicação dos recursos transferidos por meio do Convênio 776/2010 (peça 1, p. 49-85) . A avença, firmada entre o Ministério do Turismo e o Instituto Arte, Cia e Cidadania/IACC, objetivava implementar o Projeto 'São João de Brasília/DF', a ser realizado nos dias 11, 12 e 13 de junho/2010.
4.	Em termos financeiros, a previsão era que o Concedente seria responsável pelo aporte de R$ 243.600,00, e o Convenente de R$ 32.800,00, a título de contrapartida (Cláusula Quinta do Termo de Convênio, peça 1, p. 61) . Não apresentada a prestação de contas no prazo acordado, instaurou-se tomada de contas especial, em 27/1/2011, para apurar fatos, identificar responsáveis e quantificar o dano.
5.	Em 20/6/2011, o IACC encaminhou documentação referente à prestação de contas final (peça 1, p. 93-225) , mesmo que de forma intempestiva. Por meio da Nota Técnica de Análise 203/2012 (peça 1, p. 227-237) , o Concedente entendeu que não houve comprovação da execução do objeto, razão pela qual a prestação de contas foi rejeitada (Relatório do Tomador de Contas 532/2012, peça 1, p. 227-237) .  Consignou-se que não foram apresentados elementos que permitissem comprovar a execução física do objeto.
6.	No âmbito do TCU, foi realizada a citação do Sr. Lucas Rafael Ferreira Martins Nunes, na qualidade de Presidente do Instituto Arte, Cia e Cidadania (IACC) , em razão da ausência de apresentação da documentação complementar necessária ao esclarecimento das impropriedades apontadas pela CGMC/MTur na Nota Técnica de Análise 203/2012 (itens 6 e 11 da instrução) , em descumprimento ao disposto nos arts. 54, 56, e 63, § 1º, inciso II, alíneas "a" e "h", da Portaria Interministerial MPOG/MF/CGU 127, de 29/05/2008, vigente à época, e nas Cláusulas Terceira, inciso II e Décima Terceira do termo do convênio firmado.
7.	Transcorrido o prazo regimental para apresentação das alegações de defesa, os responsáveis permaneceram silentes, motivo por que foram considerados revéis, dando-se prosseguimento ao feito (art. 12, § 3º, da Lei 8.443/1992) .
8.	O Relator da TCE apontou a ausência de documentação, como fotografias, filmagens, declarações dos prestadores de serviço, contratos dos artistas com os empresários contratados, assim como de registros comprobatórios do efetivo recebimento dos cachês por parte dos artistas. 
9.	Inconformado com o Decisum adotado pelo TCU, o Sr. Lucas Rafael Ferreira Martins Nunes interpôs, de início, petição denominada "Recurso de Reconsideração" (peça 51) , em face do Acórdão 10633/2015-TCU-Segunda Câmara (peça 16) . Ocorre que diante da inobservância dos prazos processuais para a interposição dessa espécie recursal, a Unidade Técnica, com base nos princípios do formalismo moderado e da fungibilidade recursal, diligenciou o recorrente para colher manifestação acerca do interesse do recebimento do Recurso de Reconsideração como Recurso de Revisão (peça 58) . A manifestação foi no sentido de que o recurso protocolado fosse recebido como Recurso de Revisão, em atendimento ao Ofício 6/2019-TCU/Serur (peça 59) .
10.	Nesse cenário, ratifiquei o exame preliminar de admissibilidade realizado no âmbito da Serur, por meio do Despacho contido à peça 54. O recurso foi conhecido como de Revisão, sem atribuição de efeito suspensivo.
11.	Há também nos autos petição encaminhada por Claudeci Ferreira Martins, denominada "Recurso de Reconsideração" (peça 52) . Esse responsável consta como Presidente da Instituição e por não integrar a relação processual, o expediente encaminhado ao TCU deve ser admitido como mera petição, sem prejuízo de serem aproveitados os argumentos e documentos por ele trazidos aos autos que possam repercutir no feito. Como essa petição tem argumentos com teor idêntico ao das alegações recursais carreadas aos autos pelo Sr. Lucas Rafael Ferreira Martins Nunes (peça 51) , a Serur frisou que circunstâncias objetivas capazes de alterar a deliberação recorrida poderão ser aproveitadas para o Instituto Arte, Cia e Cidadania (art. 281, do RI/TCU) .
12.	Segundo a Unidade Técnica, o presente recurso tem como objetivo verificar se houve a regular aplicação dos recursos recebidos por meio do Convênio 776/2010 (peça 1, p. 49-85) , para a implementação do projeto "São João de Brasília/DF", nos dias 11, 12 e 13 de junho de 2010.
13.	Com relação à preliminar de inobservância aos princípios do contraditório e da ampla defesa, é bom acentuar que a despeito de o recorrente alegar que não lhe foi concedida a oportunidade de apresentar outros meios de prova passíveis de comprovar a boa e regular aplicação dos recursos repassados, tem-se que todos os ritos processuais foram devidamente observados no âmbito desta Corte de Contas, tendo o recorrente sido regularmente citado, conforme comprovam os avisos de recebimento acostados aos autos. Com a notificação regular, foi o responsável que deixou transcorrer in albis os prazos fixados nos instrumentos citatórios (peças 8 e 9) . Diante da revelia, o TCU pode dar seguimento ao processo para as responsabilizações cabíveis (art. 12, § 3º, da Lei 8.443/1992) . Assim, não há que se falar em violação ao devido processo legal, tampouco em privação da produção probatória.
14.	Em relação à questão preliminar suscitada pelo recorrente do prazo prescricional de 5 anos, tem-se que o § 5º do art. 37 da Constituição Federal de 1988 dispõe que a regra é que a lei estabeleça os prazos de prescrição para ilícitos praticados por qualquer agente, servidor ou não, que causem prejuízos ao erário, mas põe como exceção as ações de ressarcimento. A interpretação desse dispositivo constitucional, tem levado o TCU e o STF a entenderem que as ações de ressarcimento são imprescritíveis. Ao analisar incidente de uniformização de jurisprudência, o TCU proferiu o Acórdão 1441/2016-TCU-Plenário, no qual reafirmou ser a ação de ressarcimento imprescritível.
15.	Já em relação à prescrição da pretensão punitiva, deixou assente que esta, subordina-se ao prazo geral de prescrição indicado no art. 205 do Código Civil, sendo contada a partir da data de ocorrência da irregularidade sancionada (art. 189 do Código Civil) . Em outros termos, na falta de legislação específica acerca da prescrição da pretensão punitiva no processo de controle externo, a jurisprudência do TCU se consolidou no sentido de aplicar as normas gerais estabelecidas no Código Civil, que expressamente determina o prazo decenal, como parâmetro, quando a lei não fixa outro.
16.	Com base nos parâmetros estabelecidos no Decisum supramencionado, tem-se que os atos irregulares datam de 20/9/2010 (item 9.2. do Acórdão 10633/2015-TCU-Segunda Câmara, peça 16) . Como as citações foram realizadas em 11/5/2015 (conforme Ofícios contidos às peças 8/9) e recebidas regularmente pelos destinatários (peças 10 e 11) , no caso ora em exame, não se materializou a prescrição da pretensão punitiva. Por essa razão não há como acolher os argumentos que defendem tanto a prescrição da ação de ressarcimento, quanto a prescrição da pretensão punitiva.
17.	Em relação ao mérito, concordo com os exames efetuados no âmbito da Serur, razão pela qual os acolho como minhas razões de decidir, sem prejuízo de traçar as considerações que se seguem.
18.	É bom acentuar que não estamos diante de irregularidades meramente formais, como quer fazer parecer o recorrente. Temos, concretamente, inobservâncias graves às obrigações assumidas no termo de convênio, as quais não podem ser consideradas formais. O que precisamos observar, a partir dos documentos carreados aos autos, é se o recorrente conseguiu demonstrar ao menos a execução parcial da avença.
19.	De início, cumpre rechaçar os argumentos traçados pelo recorrente no sentido de que o MTUR não acompanhou a realização dos eventos realizados, conforme previsão contida no Termo de Convênio. É sabido que o Ministério do Turismo não tinha estrutura logística para acompanhar a execução de todos os convênios firmados, questão que já ensejou responsabilização de gestores em outros processos constituídos para esse fim. Mas essa deficiência operacional não pode servir de pretexto para que os Convenentes deixem de cumprir as missões que efetivamente assumiram quando assinaram os Termos de Convênio.
20.	Com respeito à alegada boa-fé, tem-se que a responsabilização de gestores depende de a conduta praticada estar relacionada objetivamente à existência do dano. Dessa forma, mesmo que tenham agido de boa-fé, esse fato, por si só, não afasta a responsabilidade, caso as alegações de defesa ou razões de justificativa não sejam capazes de afastar as irregularidades imputadas ao gestor. Assim, quando esta Corte de Contas analisa os casos concretos que lhe são submetidos à apreciação, imputa débito e aplica as sanções com base em mera conduta culposa, independentemente da existência de dolo ou má-fé. Foi o que constou da apreciação da Serur. Vejamos:
"A apuração da responsabilidade e eventual apenação por este Tribunal prescinde da análise dicotômica boa-fé versus má-fé, dolo versus culpa. Basta haver liame subjetivo entre a conduta do agente e o dano causado aos cofres públicos federais, para emergir sua obrigação de reparar o dano causado, sem prejuízo de eventual apenação. Tudo com a observância do devido processo legal, cujos corolários são contraditório e ampla defesa, como até aqui ocorreu."
21.	Como bem ressaltado no âmbito da Serur, o elemento de vontade do gestor pode ser levado em consideração quando da quantificação do valor da multa a ser aplicado. No caso concretamente analisado, como a multa foi aplicada com base no art. 57, da LO/TCU, podia chegar até 100% do valor do dano atualizado monetariamente. Aplicada uma multa de R$ 35.000,00, tem-se que este valor se aproxima de 14,36% do valor do dano, sem considerar a atualização monetária. Estando num limite bem abaixo do máximo legalmente previsto, entendo que o valor da penalidade pecuniária aplicada se encontra dentro dos parâmetros de razoabilidade e proporcionalidade.
22.	Em relação ao argumento recursal de que houve enriquecimento sem causa da União, também não há como acolhê-lo, haja vista que a apuração do débito se deu com base em procedimentos objetivos, que levaram em conta os documentos formais apresentados para fins de prestação de contas, bem assim dados de execução orçamentária e financeira. Não devemos esquecer que ainda que restem comprovadas despesas e execução física da avença, o Concedente e o TCU têm que estar atentos para o nexo de causalidade entre receitas e despesas. 
23.	No processo de contas, tem que restar comprovado que os recursos aplicados na execução da avença foram os efetivamente repassados pelo Concedente. Daí a existência de conta corrente específica e a obrigatoriedade de apresentação de extratos com toda a movimentação financeira dos recursos repassados. Dessa maneira, com a condenação em débito, busca-se apenas dar concretude ao ressarcimento aos cofres públicos de valores não aplicados ou mal aplicados. A multa, de seu lado, é uma penalidade pecuniária que decorre do não cumprimento das obrigações assumidas no Termo de Convênio.
24.	Na perspectiva do recorrente, os novos elementos carreados aos autos mostram que o plano de trabalho foi integralmente cumprido. Para ele, não se pode exigir que sejam devolvidos valores que foram aplicados na execução do objeto. Invoca, pois, a lei de improbidade administrativa para defender que a finalidade legal é punir o administrador desonesto, o que faz com que se torne necessária a avaliação do dolo, como elemento subjetivo.
25.	Cumpre esclarecer que o TCU exerce suas atribuições constitucionais com base na sua Lei Orgânica (Lei 8.443/92) . O Ministério Público, de seu lado, ao manejar ações de improbidade administrativa, o faz com base na Lei 8.429/1992. Nesse tipo de ação há, sim, a necessidade de caracterização do dolo, uma vez que a perda do cargo público e a suspensão de direitos políticos, por suas implicações restritivas ao exercício da cidadania política, requerem uma análise mais aprofundada no sentido de apreciar se o agente teve ou não a intenção de provocar, por exemplo, dano ao erário.
26.	O TCU, de seu lado, está preocupado em verificar se houve prejuízos ao erário e adotar as medidas administrativas cabíveis para providenciar o ressarcimento ao erário, de modo a dar cumprimento às competências constitucionais definidas nos arts. 70 e 71. Essa competência administrativa é exercida de forma independente da judicial, uma vez que na ação de improbidade administrativa, prevista na Lei 8.429/1992, busca-se punir, civilmente, agentes públicos que causem lesão ao patrimônio público ou que tenham enriquecido ilicitamente a partir dos atos de improbidade administrativa praticados.
27.	Mesmo não acolhendo as alegações recursais trazidas à baila, levando-se em consideração o princípio do formalismo moderado e o princípio da verdade material, no âmbito da Serur fez-se uma análise detalhada dos documentos constantes das peças 51-57 para verificar a correta aplicação dos recursos repassados pelo Convênio 776/2010. 
28.	Considerando os valores consignados no Plano de Trabalho do Convênio (peça 3) ;
	Considerando que a União repassou R$ 243.600,00, por meio da OB 2010OB801286 (peça 1, p. 91) ;
	Considerando que para o item 1 (Cachê artista nacional Mauricio Jorge e banda forró pé de serra) , há a Nota Fiscal 000.000.015, no valor de R$ 50.000,00 (peça 53, p. 21 e 22) , constante do extrato bancário (peça 54, p. 27 e 38) ;
	Considerando que para o item 2 do Plano de Trabalho (locação de 4 geradores) há a Nota Fiscal 0083, no valor de R$ 32.000,00 (peça 53, p. 10- 11) , constante do extrato bancário (peça 54, p. 38) ;
	Considerando que para o item 3 (Contratação de serviços profissionais de iluminação) , há a Nota Fiscal 0096, no valor de R$ 26.000,00 (peça 53, p. 33-34) , constante do extrato bancário (peça 54, p. 30 e 38) ;
	Considerando que para o item 4 do Plano de Trabalho (Contratação de serviços profissionais de Som) , há a Nota Fiscal 0095, no valor de R$ 26.000,00 (peça 53, p. 31-32) , constante do extrato bancário (peça 54, p. 29 e 38) ;	
	Considerando que para o item 5 do Plano de Trabalho (locação de arquibancada) , há a Nota fiscal 0867, no valor de R$ 30.000,00 (peça 53, p. 15-18) , constante do extrato bancário (peça 54, p. 31 e 38) ;
	Considerando que para o item 6 do Plano de Trabalho (Locação de palco completo) , há a Nota Fiscal 0868, no valor de R$ 32.000,00 (peça 53, p. 27-30) , constante do extrato bancário (peça 54, p. 28 e 38) ;
	Considerando que para o item 7 do Plano de Trabalho (Serviço de segurança privada através de empresa especializada) , há a Nota fiscal 1017, no valor de R$ 19.200,00 (peça 53, p. 23-26) , constante do extrato bancário (peça 54, p. 33 e 38) ;
	Considerando que para o item 8 (Cachê artístico atração nacional dupla sertaneja Pedro Paulo e Matheus) , há a Nota Fiscal 0039,  no valor de R$ 50.000,00 (peça 53, p. 19, 20, 36 e 38) , constante do extrato bancário (peça 54, p. 34 e 38) ;
	Considerando que para o item 9 (Cachê do grupo folclórico de quadrilha junina explosão caipira) , há a Nota Fiscal 0785, no valor de R$ 11.200,00 (peça 53, p. 35 e 37) , constante do extrato bancário (peça 54, p. 26 e 38) ;
	A análise da Unidade Técnica foi no sentido de que todos os documentos de execução financeira acostados aos autos indicam que há nexo de causalidade entre as despesas realizadas para a execução do objeto do Convênio e as receitas advindas da União, por intermédio do Ministério do Turismo. 
29.	Todavia, na sequência, chamou a atenção para o fato de que a correlação entre notas fiscais e extratos bancários é um dos requisitos parciais para comprovar a regular aplicação dos recursos, mas não o único. O Convenente teria que ter apresentado ao Concedente, adicionalmente, conforme obrigação assumida constante da cláusula "pp" do Termo de Convênio (peça 1, p. 59) , documentos comprobatórios de que os cachês dos artistas, e/ou bandas, e/ou grupos, foram efetivamente repassados pelos contratantes que emitiram as notas fiscais.
30.	Ao examinar não só os documentos comprobatórios de despesas, como também os trazidos aos autos com o recurso ora em análise (peças 51-57) , a Serur não identificou a efetiva transferência dos cachês para os artistas/bandas contratadas para realização do "São João de Brasília/DF". Com isso, mesmo diante das fotografias apresentadas (peça 53, p. 42-63) , compreendeu que em relação a esses itens de despesas, não há como afastar as responsabilidades do Sr. Lucas Rafael Ferreira Martins Nunes, tampouco do Instituto Arte, Cia e Cidadania, pela não comprovação do efetivo recebimento dos cachês por parte dos artistas, conforme previsto na cláusula "pp" do termo de convênio (peça 1, p. 59) . Essa inadimplência impede o acolhimento dos argumentos recursais referentes às despesas de cachês dos artistas contratados para o projeto "São João de Brasília/DF".
31.	Expresso minha concordância com as ponderações advindas da Unidade Técnica, acolhidas pelo MP/TCU, com relação à necessidade de reavaliação do valor do débito, pois entendo que mesmo não podendo acolher as alegações em que o recorrente busca afastar totalmente suas responsabilidades pelas irregularidades apuradas, temos que verificar com cuidado se houve ao menos uma execução física parcial da avença. 
32.	No presente caso, percebo ser justificável o acolhimento parcial das despesas executadas para dar cumprimento aos objetivos do Convênio 776/2010, uma vez que pelo conjunto dos elementos probatórios é possível aferir que muitas das despesas previstas no plano de trabalho foram realizadas. 
33.	Com respeito aos cachês, vejo que a despeito da existência de documentos que comprovam a execução de vários itens do Plano de Trabalho, o grande problema é a ausência de contratos de exclusividade dos artistas com os empresários contratados e de documentos que comprovem, de forma inequívoca, que os artistas efetivamente receberam os cachês que lhes eram devidos (cláusula "pp" do termo de convênio, peça 1, p. 59) . 
34.	Embora haja notas fiscais referentes aos pagamentos efetuados às empresas contratadas (contratos peça 1, p. 131, peça 1, p. 143) , não há a devida comprovação de que os recursos por elas recebidos foram direcionados, de fato, aos artistas selecionados para a apresentação dos shows artísticos. Dessa forma, remanescem não comprovadas as despesas referentes aos cachês dos artistas contratados para participarem do projeto "São João de Brasília/DF" (itens 1, 8 e 9 do Plano de Trabalho) .
35.	Nesse contexto de acolhimento parcial dos argumentos recursais do Sr. Lucas Rafael Ferreira Martins Nunes, as circunstâncias objetivas estendem-se ao Instituto Arte, Cia e Cidadania, para fins de redução do valor devido e da multa, tendo em vista a condenação solidária contida no Acórdão recorrido.
36.	Cabe, pois, conhecer do Recurso de Revisão interposto para, no mérito, dar-lhe provimento parcial, de modo a reduzir o valor devido para R$ 111.200,00. Cabe também conhecer dos documentos encaminhados pelo Sr. Claudeci Ferreira Martins como mera petição.
37.	A multa também precisa ser reduzida, uma vez que foi aplicada com base no art. 57, e, como visto linhas acima, correspondeu a um percentual de 14,36% do valor do dano sem atualização monetária. Como o valor do dano foi reduzido para R$ 111.200,00, em virtude da não aceitação das despesas constantes dos itens 1, 8 e 9 do Plano de Trabalho, para manter o mesmo percentual da multa outrora aplicada, aplicaremos o referido percentual sobre o valor do débito remanescente, o que resulta numa multa de R$ 15.968,00 (14,36%xR$ 111.200,00) .
38.	Diante das considerações aqui alinhadas, concordando com os pareceres da Unidade Técnica e do Ministério Público junto ao TCU, Voto por que seja adotado pelo Plenário desta Corte de Contas o Acórdão que ora submeto à deliberação.
TCU, Sala das Sessões Ministro Luciano Brandão Alves de Souza, em tagDataSessao.
RAIMUNDO CARREIRO 
Relator